【裁判字號】    97,訴,904
【裁判日期】    980810
【裁判案由】    拆屋還地
【裁判全文】
臺灣彰化地方法院民事判決  97年度訴字第904號
原      告  丁○○
訴訟代理人  賴思達律師
複 代 理人  李慶松律師
被      告  戊○○
特別代理人  甲○○
被      告  丙○○
兼 上 一人
訴訟代理人  乙○○
上列當事人間請求拆屋還地事件，經本院於民國98年07月24日言
詞辯論終結，茲判決如下：
    主      文
被告等應協同原告將坐落彰化縣鹿港鎮○○段一六○九－七地號
土地上如附圖（即彰化縣鹿港地政事務所民國97年12月25日字第
1695號收件、複丈日期民國98年02月12日之土地複丈成果圖）所
示編號Ａ部分面積一八○點五二平方公尺磚牆鋼骨造建物拆除，
並將該部分土地返還原告。
訴訟費用由被告等連帶負擔。
本判決於原告以新台幣貳拾貳萬元供擔保後，得假執行；但被告
丙○○、乙○○如以新台幣陸拾肆萬玖仟捌佰柒拾貳元為原告預
供擔保，得免為假執行。
    事實及理由
一、原告起訴主張：
  (一)緣兩造前共有坐落鹿港鎮○○段1609地號土地（舊地號），
    權利範圍各為：原告丁○○3分之1、被告戊○○3分之1、被
    告乙○○及丙○○各6分之1（繼承自黃蓮春）。嗣經兩造於
    民國96年間達成分割之協議，詎原告依據協議請求辦理分割
    登記時，被告竟拒不配合，原告遂對被告訴請履行分割協議
    ，經鈞院以96年度訴字第 724號判決原告勝訴確定在案。依
    據該確定判決，被告應配合原告就坐落彰化縣鹿鎮○○段16
    09-7地號（起訴狀誤載為1069-7地號）土地（下稱系爭土地
    ）登記為原告所有，同段1609-4地號土地登記為被告戊○○
    所有，1609-5、1609-6地號土地登記為被告乙○○及丙○○
    所有，原告遂持上開確定判決至地政機關辦理分割登記完畢
    。惟因原告所有系爭土地上有兩造共有之未經保存登記如彰
    化縣鹿港政事務所民國（下同）97年12月25日字第1695號收
    件、複丈日期98年02月12日之土地複丈成果圖（以下稱附圖
    ）所示編號Ａ、面積180.52平方公尺之磚牆鋼骨造建物（以
    下稱系爭建物），原告乃於分割登記完成後，請求被告協同
    拆除系爭建物，將土地交還原告，然被告仍拒不協同拆除，
    經聲請調解亦無結果。
  (二)按各共有人對於他共有人因分割而得之物，按其應有部分，
    負與出賣人同一之擔保責任，民法第 825條定有明文。共有
    土地經協議分割並辦竣登記後，各共有人就其分割所得部分
    ，有單獨之所有權；如其中一共有人之建築物所占有之土地
    ，分歸他共有人取得，他共有人即不能完全使用其分得之土
    地，依民法第 354條規定，該共有人應負不減少該地通常效
    用之擔保責任，應拆除房屋，他共有人本於其所有權，自得
    請求除去該建築物。有最高法院87台上字第2894號判決可資
    參照。
  (三)本件原告既因協議分割而取得系爭土地之單獨所有權，依民
    法第825條、第354條規定，被告即負不減少該地通常效用之
    擔保責任，故原告自得依據民法第 767條規定，本於所有權
    之作用，請求被告協同原告拆除系爭建物。並聲明：(1)請求
    判決如主文第一、二項所示。(2)原告願供擔保，請准宣告假
    執行。
二、被告方面答辯：
  (一)被告丙○○、乙○○部分：
    坐落系爭土地之系爭建物，現為被告乙○○使用，系爭建物
    係從原告之母至被告丙○○、乙○○之父黃蓮春（即原告之
    弟）使用迄今，已長達二、三十年之久，黃蓮春並於88年間
    出資修復使用，並經原告及被告戊○○之同意，今原告訴請
    拆屋還地顯然違反誠信原則。且原告於原1609地號土地分割
    之前後已知有被告占用之房屋，足認其默許被告使用。因此
    依民法第148條之規定原告顯有行使權利濫用之情事。並聲
    明：(1)請求駁回原告之訴及其假執行之聲請。(2)訴訟費用由
    原告負擔。(3)如受不利之判決，願供擔保請准宣告免為假執
    行。
  (二)被告戊○○部分：
    對於上開土地複丈成果圖無意見，就原告之請求，請求依法
    判決。
三、兩造不爭執事項：
  (一)系爭土地於分割前為兩造所共有，嗣經共有人協議分割，再
    經原告依本院96年度訴字第 724號履行協議事件確定判決而
    單獨取得系爭土地所有權。
  (二)原告請求拆除之系爭房屋係兩造基於繼承關係而共有之未經
    保存登記建物。
四、本件兩造爭執所在厥為：原告可否本於分割共有物之效力及
    所有權之權能，請求被告等協同拆除系爭房屋？
五、本院之判斷：
  (一)原告主張兩造共有之系爭建物占用原告因協議分割而取得之
    系爭土地之事實，業據其提出土地登記謄本、地籍圖謄本、
    本院96年度訴字第 724號民事判決、民事確定證明書等件為
    證，並經本院會同彰化縣鹿港地政事務所測量人員勘驗現場
    屬實，有本院中華民國98年02月12日勘驗測量筆錄在卷可稽
    ，且有彰化縣鹿港地政事務所98年02月17日鹿地二字第0980
    000882號函覆之土地複丈成果圖附卷足憑，復為被告等所不
    爭執，堪認原告之該部分主張為真實。
  (二)按所有人對於無權占用或侵奪其所有物者，得請求返還之。
    對於妨害其所有權者，得請求除去之，民法第767 條定有明
    文。次按共有物之分割，經分割形成判決確定者，即生共有
    關係終止及各自取得分得部分所有權之效力。共有人對於他
    共有人分得之部分，既喪失共有權利，則其占有，除另有約
    定外，即難謂有何法律上之原因。又各共有人對於他共有人
    因分割而得之物，按其應有部分，負與出賣人同一之擔保責
    任，民法第825 條定有明文。共有土地經協議分割並辦竣登
    記後，各共有人就其分割所得部分，有單獨之所有權；如其
    中一共有人之建築物所占有之土地，分歸他共有人取得，他
    共有人即不能完全使用其分得之土地，依民法第354 條規定
    ，該共有人應負不減少該地通常效用之擔保責任，應拆除房
    屋，他共有人本於其所有權，自得請求除去該建築物。（最
    高法院51年台上字第2641號判例、80年度第一次民事庭會議
    決議、87年度台上字第2894號判決意旨參照）。
  (三)查系爭建物乃兩造基於繼承關係而共有之未經保存登記建物
    ，為兩造不爭之事實，則兩造就系爭建物即有共同處分之權
    能，又系爭建物坐落之基地即系爭土地於分割前為兩造所共
    有，嗣經共有人協議分割，再經原告依本院96年度訴字第72
    4 號履行協議事件確定判決而單獨取得系爭土地所有權，揆
    諸上揭最高法院判例、決議及判決意旨，系爭土地既因共有
    物分割而由原告單獨取得，即生共有關係終止及兩造各自取
    得分得部分所有權之效力，被告等對於原告分得之系爭土地
    ，即喪失共有權，被告等理應協同原告將分歸原告取得之系
    爭土地上之系爭建物拆除，以履行與出賣人同一之擔保責任
    ，亦即除非被告等與原告間就系爭建物之占有系爭土地另有
    約定或另有占有之法律權源，否則對分割後取得系爭土地之
    所有權人（即原告）而言，系爭建物之占用系爭土地，即難
    謂有何法律上之原因。被告丙○○、乙○○雖以「系爭建物
    現為被告乙○○使用，系爭建物係從原告之母至被告丙○○
    、乙○○之父黃蓮春（即原告之弟）使用迄今，已長達二、
    三十年之久，並經原告及被告戊○○之同意，今原告訴請拆
    屋還地顯然違反誠信原則」等語置辯，然渠等所辯僅係就被
    告乙○○使用系爭建物之權源為論述，迄未提出系爭建物於
    土地分割後有何正當、合法權源繼續占用系爭土地之抗辯，
    並加以舉證證明，是被告丙○○、乙○○上揭辯解，即不足
    取。從而，原告依民法第825條規定分割共有物後共有人所
    負擔保責任，及本於系爭土地所有權之作用，請求被告等應
    協同將系爭土地上之系爭建物拆除，並將系爭建物占用部分
    之土地返還原告，洵屬正當，應予准許。
六、原告及被告丙○○、乙○○均陳明願供擔保聲請宣告假執行
    及免為假執行，經核均無不合，爰分別酌定相當之擔保金額
    宣告之。
七、本件事證已臻明確，兩造其餘主張及舉證，經本院審酌後認
    與判決結果無影響，爰不另一一論述。
八、訴訟費用負擔之依據：民事訴訟法第85條第2項。
中    華    民    國    98    年    8     月    10    日
                        民事第二庭法  官  邱月嬌
以上正本係照原本作成。
如對本判決不服，得於判決送達後20日內向本院提出上訴狀。（
須附繕本）
中    華    民    國    98    年    8     月    10    日
                                 書記官  呂雅惠


司法院資訊處製作；財團法人民間司法改革基金會備份。
